臺灣高等法院臺南分院刑事判決　　　　　九十一年度上更(二)字第一五二號　　Ｇ
　　　上　訴　人
　　　即　被　告　丙　○　○
　　　指定辯護人　本院公設辯護人　丁　○　○
右上訴人因懲治盜匪條例案件，不服臺灣臺南地方法院八十九年度重訴字第一八號中
華民國八十九年十月十三日第一審判決（起訴案號：臺灣臺南地方法院檢察署八十九
年度營偵字第七四八號，併辦案號：八十九年營偵字第一四六四號），提起上訴，判
決後，由最高法院第二次發回更審，本院判決如左：
      主      文
原判決撤銷。
丙○○共同連續意圖為自己不法之所有，攜帶凶器於夜間侵入住宅，以強暴致使不能
抗拒，而取他人之物，處有期徒刑玖年；又共同殺人未遂，處有期徒刑陸年，寶特瓶
壹個膠袋壹袋沒收，應執行處有期徒刑壹拾肆年。寶特瓶壹個、膠帶壹袋均沒收。
      事      實
一、劉正男（同案被告經原審法院通緝中）與甲○○係普通朋友關係，劉正男因知悉
    甲○○現為單身且經濟情況良好，遂心生歹念，於民國（下同）八十九年五月十
    九日晚上，夥同丙○○至其友人處與甲○○共同飲酒聊天，並於飲酒途中二人共
    同藉故離開，而劉正男與丙○○二人則共同基於概括犯意聯絡，為自己不法所有
    之意圖，由劉正男攜帶可供兇器使用之剪刀乙把、丙○○購買綑綁用之膠帶乙捲
    ，一同至甲○○位在台南縣新營市○○街二十二號三樓之一住處之樓梯間埋伏等
    候甲○○回家，迨於同年月二十日凌晨二時五十分許，二人見甲○○返回住處三
    樓樓梯間時，先由丙○○以手勒住甲○○之脖子、嘴巴致使甲○○無法動彈不能
    抗拒，復由劉正男持剪刀搜取甲○○住處之鑰匙後開門侵入甲○○住宅，並由丙○○以膠帶將甲○○綑綁起來，並恐嚇甲○○需拿出新台幣（下同）十五萬元並
    毆打甲○○，因甲○○一時無法拿出上開金錢，劉正男與丙○○見狀遂開始搜索
    甲○○之住處，而強行將甲○○所有手提珠寶箱中之現金八千元及甲○○身上之
    金項鍊乙條、十八Ｋ金手環乙個、行動電話一支取走，劉正男見所得財物不多，
    乃另行起意，要縱火燒死甲○○，將甲○○推置在床上，丙○○與劉正男另基於
    殺人之犯意聯絡，一同撕衛生紙在甲○○所在處周圍。之後劉正男即外出，回來
    時手持以其所有寶特瓶裝之汽油，將汽油潑灑至甲○○身上及屋內供助燃用置放
    於甲○○四周之衛生紙等物，並要求甲○○交出提款卡、印章、存摺等物品，繼
    而又命丙○○外出購買膠帶，以便進一步綑綁甲○○，然因甲○○無法交出上開
    物品，劉正男隨即點火焚燒甲○○，並與丙○○一同逃逸。嗣因甲○○奮力掙脫
    身上綑綁之膠帶報警，始倖免於難。劉正男與丙○○逃逸後，竟承接上開共同意
    圖為自己不法所有之概括犯意聯絡，旋即於同日上午六時四十分許，至台南縣柳
    營鄉○○路二一二號乙○○所經營之「柳營廣告」社內，以佯稱刊登廣告為由，
    誘騙乙○○駕駛車號ＴＤ－四三七一號之廣告車，並指示乙○○遵循方向沿柳營
    鄉○○路南往北方向行駛，進入新營市○○路右轉建業路與和平路交岔路口時，
    由劉正男指示乙○○停車，劉正男乃下車至該巷口處騎乘乙部車號不詳之重機車
    在前引導，沿建業路行駛右轉太子路行駛至該路「新營變電所」前約二百公尺處
    一家民營計程車行，劉正男停車即進入該車行約十五分鐘許，即乘座不詳姓名男
    子所駕駛不詳車號之自小客車，復在前引導，於同日七時許，行至台南縣新營市
    ○○○街「萬姓公婆廟」前，由劉正男持預藏可供兇器使用之剪刀控制乙○○不
    得聲張，而丙○○則以徒手毆打乙○○頭部三下，並將車內之鑰匙取下，乙○○
    見狀，乃趁隙由車內往車外跳出逃逸，惟被劉正男及丙○○二人抱住雙方發生扭
    打，致引起劉正男及丙○○不滿，心生憤怒，劉正男即持剪刀作勢欲刺乙○○，
    之後乙○○又逃跑，復被劉正男及丙○○抓住，丙○○則以手臂勒住乙○○之脖
    子及摀住其嘴巴，並將其按壓在地上，致使不能抗拒，由劉正男強行取走乙○○
    身上項部之金項鍊、手鍊各乙條，及手錶乙只（計約價值七萬一千元），與皮包
    內七千元後，即乘座該計程車逃逸。被告丙○○強盜被害人甲○○部分共分得二
    千元及行動電話一支，而強盜被害人乙○○部分則未分得分文，其餘所獲財物均
    供同案被告劉正男變賣花用，迨於同年月二十二日下午四時許，為警循線於台南
    縣新營市○○街四六巷三弄五號查獲丙○○，始查悉上情。
二、案經被害人甲○○、乙○○訴由台南縣警察局新營分局報請台灣台南地方法院檢
    察署檢察官偵查起訴。
壹、事實之認定：
      理      由
一、強盜被害人甲○○財物及殺人未遂部分：
(一)上訴人即被告丙○○對於其與同案被告劉正男共同至被害人甲○○住處將甲○○綑綁以強盜財物，而同案被告劉正男將汽油潑灑於甲○○身上點火引燃之事
    實，業於警訊及偵審中均坦承不諱，其強盜犯行之自白核與被害人甲○○指訴之
    情節目符，被告丙○○雖矢口否認有與同案被告劉正男有何縱火、殺人未遂之犯
    意聯絡，辯稱：本件強盜犯行係由被告劉正男主導，伊僅係聽命行事而已。又同
    案被告劉正男另行起意潑汽油燒被害人，並未事先與伊商量，伊對此一部分犯行
    全不知情亦未參與，劉正男外出買汽油及放火燒被害人甲○○係其個人臨時起意
    ，而共同正犯之所以應對其他共同正犯所實施之行為負其全部責任者，以就其行
    為有犯意之聯絡為限，若他犯所實施之行為超越原計劃之範圍，而為其所難預見
    者，則應僅就其所知之程度令負責任，未可概以共同正犯論等語。
（二）惟查：
  １、右揭事實，業據被害人甲○○於警、偵訊及原審法院訊問時指述歷歷，並有案
      發現場所採證之膠帶、裝汽油之寶特瓶、扣案現場照片十二張及贓物認領保管
      單一紙附卷可稽。被害人甲○○遭縱火焚燒而受有燒傷，有行政院衛生署新營
      醫院出具之驗傷診斷書一紙在警局卷可佐。
  ２、按意思之聯絡並不限於事前有所謀議，即僅於行為當時有共同犯意之聯絡者，
      亦屬之，且其表示之方法，亦不以明示通謀為必要，即相互間有默示之合致，
      亦無不可，最高法院七十三年台上字第二三六四號判例可資參照。次按共同正
      犯之所以應對其他共同正犯所實施之行為負其全部責任者，以就其行為有犯意
      之聯絡為限，若他犯所實施之行為，超越原計劃之範圍，而為其所難預見者，
      則僅應就其所知之程度，令負責任，未可概以共同正犯論，最高法院五十年台
      上字第一０六０號判例可參，則依此判例意旨之反面解釋，倘他犯所實施之行
      為超越原計劃之範圍，然為其所能預見，仍應就其所預見而能知之程度令其負
      責，合先敘明。
  ３、雖被告丙○○辯稱其事前不知同案被告劉正男有意圖縱火，當同案被告劉正男
      將汽油潑灑至甲○○身上及屋內時伊有叫劉某不要這樣做，且劉某在縱火前又
      支使伊先行離開，故縱火時伊人在樓下並未看見，並未與同案被告劉正男有何
      放火殺人之犯意聯絡云云。然查，被告丙○○確有幫忙拆灑衛生紙在被害人甲○○四周圍，且當同案被告劉正男將汽油潑灑在被害人甲○○身上之際，被告
      丙○○有在場目睹經過之事實，業據被告丙○○供認屬實，核與被害人甲○○
      於原審法院訊問時所具體指述：衛生紙是劉正男先拆後來叫丙○○也一起拆來
      灑，並將我棉被拿出放在我身邊；伊被潑汽油時確定被告丙○○、劉正男二人
      均有在場，但不知由何人下手，在向伊潑完汽油後有聽到同案被告劉正男叫被
      告丙○○將伊的東西拿下樓去處理等情，況且佐以被告當時之年齡及智識程度
      ，衡情焉有不知同案被告劉正男為上開行為目的為何之理？又被害人甲○○於
      原審訊問中既已明確陳稱：伊並未聽到被告丙○○有何阻止被告劉正男之言詞
      等情，足徵被告所辯曾出言阻止乙節，尚無可採，且參酌被告丙○○供稱渠等
      在將被害人甲○○綑綁後，曾先後離開前往購買汽油及膠帶，並再回到被害人
      甲○○住所等情；據上可知，縱使被告丙○○原先只與同案被告劉正男有基於
      強盜之犯意聯絡，惟在同案被告劉正男實施超越原計劃之放火殺人行為當時，
      被告丙○○確有幫忙拆灑衛生紙在被害人甲○○四周圍，且當同案被告劉正男
      將汽油潑灑在被告人甲○○身上之際，被告丙○○有在場目睹一切情狀，則被
      告丙○○有參與之故意甚明。是被告丙○○上開所辯，顯屬卸責之詞，委不足
      取。
二、強盜被害人乙○○部分：
（一）訊據被告丙○○固對其有拔取被害人乙○○所有之汽車鑰匙，並對被害人乙○○毆打施暴等情坦認不諱，惟矢口否認有何強盜犯行，辯稱：係因同案被告劉
      正男懷疑被害人乙○○偷其發電機，而帶乙○○至上開現場係為質問並要求賠
      償云云。
（二）惟查：
      1.右揭事實，業據被害人乙○○於警訊及原審法院訊問時指訴綦詳，核與被告
        丙○○於警訊時所供述之行經路線、與同案被告劉正男所分擔實施的強暴手
        法及所得財物等細節均相吻合。雖被告丙○○以伊係因同案被告劉正男懷疑
        被害人乙○○偷其發電機，而帶乙○○至上開現場係為質問並要求賠償云云
        置辯。然果若被告僅係為質問被害人乙○○有關發電機賠償事宜，渠等只需
        前往乙○○處質問即可，何需大費周章先向被害人乙○○佯稱有廣告委託其
        製作，而將其從台南縣柳營鄉帶至台南縣新營市質問之理？
      2.況被告丙○○與同案被告劉正男二人甫強盜被害人甲○○財物不久，旋即於
        同日上午共同對被害人乙○○施以暴行，二次強暴方法如出一轍，衡情被告
        丙○○受同案被告劉正男指示之際，焉有可能不知同案被告劉正男有不法意
        圖之理？
      3.又被告丙○○於警訊時係基於其自由意志下所為連續陳述，按諸經驗法則，
        且案重初供，應以案發時之供述較少權衡利害得失或受他人干預，比之事後
        翻異之詞，自較可信，被告前開所辯，顯係臨訟飾卸之詞，委無可採。此外
        ，被害人乙○○因被告丙○○與同案被告劉正男共同強暴行為而受有傷害，
        有行政院衛生署新營醫院之驗傷診斷證明書一紙存卷可考。本件事證已臻明
        確，被告犯行堪以認定。
貳、法律之適用：
（一）按刑法第三百二十一條第一項第三款之攜帶兇器竊盜罪，係以行為人攜帶兇器
      為其加重條件，此所謂兇器，其種類並無限制，凡客觀上足以對人之生命、身
      體、安全構成威脅，具有危險性之兇器均屬之，且祇須行為時攜帶此種具有危
      險性之兇器為已足，並不以攜帶之初有行兇之意圖為必要，本案被告所攜帶者
      係剪刀一把，頂端形狀尖銳，於客觀上係得持以攻擊人身，如遽予施力，對人
      之生命、身體、安全仍構成威脅，自屬具有相當危險性之器械，而為刑法第三
      百二十一條第一項第三款所稱之兇器甚明。再刑法第三百三十條加重強盜罪，
      指犯刑法第三百二十八條第一項、第二項之強盜罪而有第三百二十一條第一項
      各款情形之一，即應依第三百三十條論處。查強盜罪固為被告二人行為時有效
      施行之懲治盜匪條例所規範，但該條例業經總統於九十一年一月三十日公布廢
      止向後失效，並於同日修正公布刑法第三百二十八條第一項強盜罪之規定，提
      高其刑度，裁判時法律已有變更，應予比較適用。而在盜匪條例有效施行期間
      ，舊刑法強盜罪之規定，既未適用，於盜匪條例廢止，刑法修正公佈施行後，
      比較刑之輕重時，自應比較新刑法與盜匪條例之規定。因新刑法之刑度較輕，
      對於被告等較為有利，自應適用新刑法之規定處罰，而非比較新舊刑法之規定
      （舊刑法之規定並非中間時法，此為最高法院新近之見解）。
（二）被告丙○○夥同劉正男攜帶可供兇器使用之剪刀，於夜間侵入被害人甲○○住
      處對其施暴致使不能抗拒而劫取財物，係犯強盜罪，而有刑法第三百二十一條
      第一項第一款、第三款情形。其二人攜帶剪刀施暴致乙○○不能抗拒，而劫取
      其物，則係犯強盜罪，而有刑法第三百二十一條第一項第三款情形。所為應依
      刑法第三百三十條第一項加重強盜罪論科。另於劫取被害人甲○○財物之際，
      另行起意以放火方法殺害未遂，另犯刑法第二百七十一條第二項、第一項之殺
      人未遂罪。被告丙○○與同案被告劉正男二人就上開犯行間，互有犯意聯絡及
      行為分擔，應論以共同正犯。其等公訴人認被告劫取陳淑芳並殺人部分，係犯
      懲治盜匪條例第二條第七款強劫而放火罪，容有未洽。又被告先後二次加重強
      盜罪犯行，時間緊接，犯罪基本構成要件相同，顯均係基於概括之犯意反覆為
      之，應依連續犯之規定論以一罪。被告丙○○與同案被告劉正男強盜被害人乙○○之犯行，雖未為起訴書所論列，惟此與前揭論罪部分為連續犯，屬裁判上
      一罪之同一案件，為起訴效力所及，本院依法自應予以審究，附此陳明。又修
      正公布之刑法第三百三十二條強盜結合犯，並無強盜而故意殺人未遂之規定，
      被告丙○○已著手於上開殺人行為之實行因被害人甲○○未發生死亡之結果而
      不遂，為未遂犯，應依刑法第二十六條規定按既遂犯之刑度減輕之。
（三）原審以被告罪證明確，予以論罪科刑，固非無見。惟查，（一）同案共犯劉正
      男並未持用剪刀刺傷被害人乙○○，僅係於上開時地作勢欲刺傷乙○○，業經
      乙○○於八十九年六月十三日在新營分局警訊時供述明確（新營分局警訊卷第
      一、二頁），被害人乙○○於本院前審調查時復供稱其傷勢係跑時跌倒擦傷的
      ，再參以被害人提出之診斷書，其大腿並無任何傷痕，則原審認同案共犯劉正
      男持剪刀刺傷乙○○之大腿，尚與事實不符。（二）被告行為後，懲治盜匪條
      例已於九十一年一月三十日公布廢止，同日並公布修正刑法第三百二十八條、
      第三百三十二條，原審未及比較適用，仍依懲治盜匪條例第五條第一項第一款
      論處罪刑，適用法則容有違誤。（三）被告丙○○與同案被告劉正男二人共同
      強劫被害人後，另行起意以放火之方法殺害被害人甲○○未遂，自應併合處罰
      ，原審認被告等同時犯懲治盜匪條例第二條第七款強劫而放火罪，認事用法，
      亦有疏誤。被告上訴意旨，仍執陳詞，否認殺害甲○○，強盜乙○○，固不足
      取，惟原判既有可議，仍應由本院予以撤銷改判，爰審酌被告前無不良前科，
      智識淺薄，然猶年富力強，不思勤勉向上安份守己，竟好逸惡勞，僅因一時貪
      念而蹈法網，被告丙○○雖因在同案被告劉正男主導下共同實施上開犯行，恐
      被害人報警及日後出面指認，更綑綁被害人，潑灑汽油，放火企圖燒死以滅口
      ，其犯罪手段固屬兇殘令人髮指，惡性重大、對社會安寧秩序所生危害甚鉅，
      惟斟諸當時被告尚且於應被害人要求下為其撕開嘴巴及眼睛之膠布等情，業據
      被害人甲○○陳明在卷，顯見其人性尚未全然泯滅，且被害人甲○○並未喪失
      性命，所受燒傷已痊癒，有行政院衛生署新營醫院於八十九年七月八日出具之
      診斷證明書一紙存卷可考，又被告所得財物不多、暨其犯罪後態度等一切情狀
      ，量處如主文第二項所示之刑，並應其執行刑。另扣案之寶特瓶一個、膠帶一
      袋（扣案之膠袋業經撕開變成一袋），為被告與同案被告劉正男所有供犯罪所
      用之物，併依法宣告沒收。
據上論結，應依刑事訴訟法第三百六十九條第一項前段、第三百六十四條、第二百九
十九條第一項前段、刑法第三百三十條第一項、第二百七十一條第二項、第一項、第
二十六條前段、第二十八條、第二條第一項前段、第五十六條、第五十一條第五款、
第三十八條第一項第二款，判決如主文。
本案經檢察官曾銘芳到庭執行職務。
中    華    民    國      九十一      年      八      月      七        日
                                  臺灣高等法院臺南分院刑事第三庭
                                      審判長法官  黃    崑    宗
                                            法官  莊    俊    華
                                            法官  林    勝    木
右正本證明與原本無異。
如不服本判決，應於判決送達後十日內向本院提出上訴狀，其未敘述理由者並應於提
出上訴狀後十日內向本院補提理由書（應附繕本)。
                                      法院書記官  吳    秋    賢
中    華    民    國      九十一      年      八      月      十五      日
附錄法條：
刑法第三百三十條：
犯強盜罪而有第三百二十一條第一項各款情形之一者，處七年以上有期徒刑。
前項之未遂犯罰之。
刑法第二百七十一條第一條：殺人者，處死刑、無期徒刑或十年以上有期徒刑。
                  第二條：前項之未遂犯罰之。
